臺灣高雄地方法院民事裁定　九十三年財管字第七七號
　　聲　請　人　高雄縣大寮鄉農會
　　法定代理人　張簡久雄
　　相　對　人　甲○○　　　　.
右聲請人為被繼承人甲○○聲請指定遺產管理人事件，本院裁定如左：
    主      文
選任財政部國有財產局台灣南區辦事處為被繼承人甲○○（女性，身分證統一編號：
Ｚ000000000號，生前最後設籍於高雄縣大寮鄉○○路八一之十一號）之遺
產管理人。
程序費用由被繼承人甲○○之遺產負擔。
    理      由
一、按先順序繼承人均拋棄其繼承權時，由次順序之繼承人繼承。其次順序繼承人有
    無不明或第四順序之繼承人均拋棄其繼承權者，準用關於無人承認繼承之規定；
    又繼承開始時，繼承人有無不明而未能依民法第一千一百七十七條選定遺產管理
    人時，得由利害關係人或檢察官聲請法院選任之，民法第一千一百七十六條第六
    項、第一千一百七十八條第二項分別定有明文。
二、聲請意旨略以：被繼承人甲○○於民國九十年一月十一日向聲請人借款新台幣（
    以下同）二百八十萬元，並提供其所有之坐落高雄縣大寮鄉○○段六三九─六一
    地號土地及其上建物高雄縣大寮鄉○○段建物一三七二建號房屋為聲請人設定抵
    押權。詎被繼承人甲○○於九十年十一月一日死亡後，其全部繼承人均已聲明拋
    棄繼承，且無法依民法第一千一百七十七條規定選定遺產管理人，致聲請人之債
    權無法行使，為此爰依非訟事件法第七十八條第一項前段規定，聲請選任財政部
    國有財產局為其遺產管理人，以便行使債權等語，並提出除戶戶籍謄本四件、借
    據及不動產標示各一件、台灣高雄地方法院九十二年二月二十一日九十二雄院貴
    民切九十繼一二一一字第九四五六號函附之九十年度繼字第一二一一號、九十一
    年度繼字第一九三號通知影本各一件、繼承系統表一件、台灣高雄地方法院當事
    人資料查詢作業影本二件。本院並依職權調閱本院九十年度繼字第一二一一號、
    九十一年度繼字第一五一號、第一九四號、第一九三號拋棄繼承權事件全卷卷證
    。
三、聲請人主張之前揭事實，業據聲請人提出除戶戶籍謄本四件、借據及不動產標示
    各一件、台灣高雄地方法院九十二年二月二十一日九十二雄院貴民切九十繼一二
    一一字第九四五六號函附之九十年度繼字第一二一一號、九十一年度繼字第一九
    三號通知影本各一件、繼承系統表一件、台灣高雄地方法院當事人資料查詢作業
    影本二件，並經本院依職權調閱本院九十年度繼字第一二一一號、九十一年度繼
    字第一五一號、第一九四號、第一九三號拋棄繼承權事件全部卷宗，查核屬實，
    自堪信為真實。揆諸首揭法條規定與說明，聲請人既為被繼承人甲○○之債權人
    ，應屬利害關係人無疑，其向本院聲請選任甲○○之遺產管理人，當屬有據。經
    查：
(一)、被繼承人甲○○其繼承人即其子女乙○○、楊瑞雄、楊淑妙、其孫鄭伊宏、鄭竹
    君、其母李黃網、其兄弟姊妹李文慶、李登山、李登三、李登福、李福財、韓李
    桃等人均已拋棄繼承，其父李錦祥於七十九年一月四日死亡，第四順位繼承人祖
    父李呆於四十五年三月十一日死亡、祖母李莊救於二十二年八月十四日死亡。甲
    ○○之繼承人既均已拋棄繼承，本無義務就被繼承人甲○○之遺產再為管理，而
    其等既已行使法律所賦予之拋棄繼承權，並可知均不願擔任遺產管理人，顯已不
    願再與被繼承人甲○○之遺產有何糾葛，不能僅因其等係被繼承人甲○○之親屬
    ，即認其等有擔任被繼承人甲○○遺產管理人之義務。況擔任遺產管理人須熟悉
    相關法律程序，否則尚有稅捐相關法令之罰責，實非一般親屬或其中受有高等教
    育之知識份子卻不具遺產管理相關知識之人必然可勝任，如強令無管理意願之被
    繼承人親屬擔任遺產管理人，不僅陷該任遺產管理之人稍有不慎即涉罰責，並徒
    惹民怨，是本院認前開拋棄繼承人均不適宜擔任本件遺產管理人。
(二)、又依民法第一千一百八十五條之規定，無人繼承之遺產，於清償債權、交付遺贈
    物後，如有賸餘歸屬國庫，從而無人繼承之遺產若有賸餘，終歸國家所取得，凡
    此均由管理國有財產之機關處理無訛，惟如非經遺產管理程序即由遺產管理人完
    成清償債權並交付遺贈物等清算程序前，實無從知悉該遺產是否有賸餘，苟以繼
    承人均拋棄繼承推論該遺產無賸餘，不免擅斷，再參以無人繼承之遺產如有賸餘
    即歸國庫，而由職司國有財產管理之機關管理，如無賸餘則職司國有財產管理之
    機關即不願管理，兩相對照，顯與國家機關具有公益性質甚不相符。又職司國有
    財產管理之機關代為管理無人繼承之遺產所為支出雖係由納稅義務人共同承擔，
    惟國有財產管理之機關既有取自無人繼承，且無負債之遺產，又係國家機關，衡
    諸社會保險之概念，該支出實與社會公平正義無違，況該支出如由擔任遺產管理
    人之拋棄繼承人個人承擔，豈非更不公平（蓋該拋棄繼承人可能僅因係被繼承人
    之親屬，且所受教育又較高如此而已，並未獲得其他利益）？更遑論本件被繼承
    人甲○○遺有不動產可供拍賣償債，擔任其遺產管理人所墊付之管理費用及報酬
    ，於遺產處分時仍可優先分配歸墊，並不會使國庫因墊付費用而受損害。況國有
    財產管理之機關就遺產管理之相關法律程序亦相當熟悉，若擔任遺產管理人，不
    僅不致對其造成過重之負擔，且可使被繼承人甲○○之遺產儘速分配確定，稅捐
    機關儘早課得應收稅款，減少國家稅收之損失，兩相權衡，實難謂有何損害。故
    不論遺產有無賸餘，均與已拋棄繼承之人無涉，是職司國有財產管理之機關擔任
    該等遺產之遺產管理之人自屬適宜，而不應將此責任推由已與遺產無涉之拋棄繼
    承人負擔。因此，本院認被繼承人甲○○之遺產既係在高雄縣境內，自宜指定財
    政部國有財產局台灣南區辦事處為被繼承人甲○○之遺產管理人。
四、依民法第一千一百五十條，裁定如主文。
中　　　華　　　民　　　國　　九十三　　年　　　十　　　月　　二十五　　日
                              臺灣高雄地方法院家事法庭
~B法　　　官　涂裕洪
右為正本係照原本作成。
如對本裁定抗告須於裁定送達後十日內向本院提出抗告狀。
中　　　華　　　民　　　國　　九十三　　年　　　十　　　月　　二十五　　日
~B法院書記官　張乃昇
